【裁判字號】    93,勞上,30
【裁判日期】    950620
【裁判案由】    確認勞動關係存在
【裁判全文】
臺灣高等法院民事判決                  93年度勞上字第30號
上訴人即附  東聯光訊玻璃股份有限公司
帶被上訴人
法定代理人  乙○○
訴訟代理人  顏雅倫律師
被上訴人即  丁○○
附帶上訴人              樓
訴訟代理人  張清浩律師
複代理人    江仁俊律師
上列當事人間確認勞動關係存在事件，上訴人對於中華民國93年
3月15日臺灣桃園地方法院92年度勞訴字第22號第一審判決提起
上訴，本院於95年6月6日言詞辯論終結，判決如下：
    主  文
原判決關於命上訴人給付超過自民國90年11月21日起至上訴人同
意被上訴人給付勞務之日止之薪資及其利息部分，及各該部分假
執行之宣告，暨訴訟費用之裁判均廢棄。
上開廢棄部分，被上訴人在第一審之訴及其假執行之聲請，均駁
回。
其餘上訴駁回。
附帶上訴及其假執行之聲請均駁回。
第一、二審（含附帶上訴部分）訴訟費用由上訴人負擔百分之八
十五，餘由被上訴人負擔。
    事實及理由
甲、程序方面：
一、按確認法律關係之訴，非原告有即受確認判決之法律上利益
    者，不得提起之，民事訴訟法第247條第1項前段定有明文。
    又按最高法院52年台上字第1922號判例闡示：「法律關係之
    存在否不明確，致上訴人在私法上之地位有受侵害之危險，
    而此危險得以對於被上訴人之確認判決除去之者，即得依民
    事訴訟法第二百四十七條之規定提起確認之訴」。查被上訴
    人（即附帶上訴人，以下稱丁○○）爭執兩造間之僱傭契約
    關係存續，為上訴人（即附帶被上訴人，以下稱東聯公司）
    否認，被上訴人如不訴請確認，其基於僱傭契約所可主張之
    權利即無法確定行使之，不得謂其在私法上之地位無受侵害
    之危險，則被上訴人提起本件確認之訴以排除此項危險，與
    上開規定並無不合，應准予提起。
二、次按當事人於第二審不得提出新攻擊或防禦方法，但如係對
    於在第一審已提出之攻擊或防禦方法為補充者，或如不許其
    提出顯失公平者，則不在此限，此觀民事訴訟法第447條第1
    項第3、6款之規定甚明。查東聯公司上訴後固提出東聯公
    司民國（下同）88年度至90年度之營業收入淨額總表、車
    燈相關產業報導、黃永海90年3月10日平遷公告、丙○
    ○84年2月24日同仁試用 (實習)通知單、東聯公司90年2
    月至9月之員工名冊表、丁○○具領資遣費簽單影本（見
    本院卷(一)38 -54頁），並抗辯其基於短暫業務銜接必要性
    而機動調整黃永海、邱盛章職務，屬企業經營及調動員工之
    原則；丁○○已領取資遣費，兩造僱傭關係因合意資遣而
    終止；依民法第487條但書應扣除利益等等，其中前述
    為東聯公司於原審所為公司虧損抗辯之補充，前述-、
    均為東聯公司於原審所為公司業務緊縮抗辯之補充，前述
    、均為東聯公司於原審所為丁○○同意公司資遣抗辯之
    補充，至前述若不許東聯公司提出則顯失公平，應認上訴
    人提出之上開證據方法為適法，併予敘明。
乙、實體方面：
一、丁○○起訴主張：伊自85年3月1日起受僱於東聯公司擔任生
    產技術課（下稱生技課）技術員（下稱系爭僱傭關係），東
    聯公司於90年1月31日以業務量減縮為由公告將伊資遣；惟
    東聯公司並無業務緊縮而需減少人力之情形，且未先解僱外
    勞，即解僱伊，是東聯公司解僱伊違反勞動基準法（下稱勞
    基法）第11條第2款之規定而不合法，並違反就業服務法第
    42 條之強制規定而無效，兩造間之勞動關係應繼續存在，
    伊亦要求恢復勞動關係，惟遭東聯公司拒絕，可認定東聯公
    司預示拒絕受領之意思，依民法第487條前段規定，伊仍得
    請求報酬，而伊每月可領取之經常性給與為新台幣（以下同
    ）32,522元等情，爰基於契約關係，求為確認兩造間之系爭
    僱傭關係存在，及命東聯公司應自90年2月9日起至東聯公司
    同意伊給付勞務之日止，按月於每月8日給付伊薪資及加計
    法定遲延利息之判決。原審僅判命確認兩造間僱傭關係存在
    ，及命東聯公司應自90年6月30日起至東聯公司同意丁○○
    給付勞務之日止，按月於當月最後1日給付丁○○32,522元
    本息外，並駁回丁○○自90年2月9日起至90年5月30日止薪
    資本息請求之判決。東聯公司、丁○○均就其敗訴部分，聲
    明不服，並分別提起上訴及附帶上訴。丁○○並於本院聲明
    ：(一)原判決關於駁回伊後開第(二)項之訴部分廢棄。(二)前開廢
    棄部分，東聯公司應再給付伊121,415元，及自90年6月9日
    起至清償日止，按年息百分之5計算之利息。(三)前項請求，
    願供擔保請准宣告假執行。(四)駁回東聯公司之上訴。
二、東聯公司則以：伊於89年間因業務緊縮、訂單減少，不得已
    於同年12月間關掉1條8噸之生產線，現僅剩1條6噸窯爐生產
    ，截至93年間仍維持停爐狀況，伊確有虧損或業務緊縮之事
    實；又伊於89年間客戶訂單減少之情況，所生產之品號、使
    用的模具、換模的次數當然亦隨同減少，模具維修的工作量
    亦會減少，且伊又無他類產品部分正常運作尚需勞工，就丁
    ○○原先所任之工作亦無再新聘人員，僅調遣資深員工來支
    援；另丁○○於89年間之工作表現不佳，尚不得僅以過年時
    證人蔡垂傳對全體員工所寄發新年賀卡上之賀詞即證明丁○
    ○工作表現優良，至證人甲○○對丁○○並無督導之責，且
    對伊公司整體的業務狀況暸解不深，其證詞尚不足採，況丁
    ○○是否可以勝任其工作並非伊資遣丁○○之理由，丁○○
    主張解僱應具備被解僱者選定之妥當性，並無我國法律或判
    例為據；又丁○○亦曾自願表示被資遣，並領具資遣費174,
    224元，嗣後丁○○向桃園縣政府勞工局申請勞資爭議調解
    ，就伊有無業務緊縮，從未爭執，甚且兩造簽立之調解方案
    更顯示丁○○附條件同意伊之資遣，兩造間之勞動契約關係
    已因丁○○同意伊之資遣而合意終止；至丁○○每月2,000
    元之全勤獎金並非經常性給付，自不得列為工資請求。另丁
    ○○與伊所引進之外籍勞工並非從事同一性質工作，丁○○
    就從事外勞工作之薪資未能降價屈就，自無優先保護本國勞
    工的情形。又系爭僱傭關係若未終止，伊亦僅自丁○○於90
    年5月31日將準備提供勞務之給付等情事通知後，始負勞務
    受領遲延之責。伊另依民法第487條但書之規定，就丁○○
    因對伊不服勞務所減省之費用，或轉向他處服勞務所取得，
    或故意怠於取得之利益，主張應扣除之，並就受領伊所給付
    之資遣費174,224元，亦一併主張扣除等語，資為抗辯。並
    於本院聲明：(一)原判決不利於伊之部分廢棄。(二)上開廢棄部
    分，丁○○在第一審之訴及其假執行之聲請均駁回。(三)駁回
    丁○○之附帶上訴。(四)如受不利益判決，願供擔保請准宣告
    免為假執行。
三、本件丁○○主張其自85年3月1日起受僱於東聯公司，擔任生
    技課技術員，而東聯公司於90年1月31日以業務量減縮為由
    公告將丁○○資遣，東聯公司並發放至90年2月8日之薪資。
    嗣丁○○以東聯公司資遣不合法而要求恢復勞動關係，並由
    桃園縣政府先後於90年5月31日及92年2月12日通知兩造進行
    調解之事實，業據丁○○提出與其所述相符之通告、員工資
    遣證明書各1件、桃園縣政府勞資爭議調解紀錄2件為憑（見
    原審卷8-11頁），且為東聯公司所不爭執，自堪信丁○○此
    部分之主張為真實。
四、本件首應審究者為：東聯公司得否以虧損主張終止勞動契約
    ？若可，東聯公司是否有業務緊縮、虧損之情形，以合法解
    僱丁○○？爰析述如下：
  (一)按勞基法第11、12條分別定有雇主之法定解僱事由，為使勞
    工適當地知悉其所可能面臨之法律關係的變動，雇主基於誠
    信原則應有告知勞工其被解僱事由之義務，基於保護勞工之
    意旨，雇主不得隨意改列其解僱事由，同理雇主亦不得於原
    先列於解僱通知書上之事由，於訴訟上為變更再加以主張之
    （參照最高法院92年度台上字第1518號、94年度台上字第19
    11號判決意旨）。查東聯公司於終止系爭僱傭契約之通告上
    說明欄一記載「公司因業務量驟減，不得已將遣散18位同仁
    ，…」等語（見原審卷8頁），並未見東聯公司以虧損為由
    解僱丁○○，至東聯公司於原審所提答辯狀記載其於90年間
    營業發生鉅大虧損造成業務減縮、原審兩造協議爭點之解僱
    事由包括虧損等（見原審卷43、191、219頁），均屬東聯公
    司事後於訴訟中之主張，是東聯公司再以虧損為由終止兩造
    間之勞動契約，自不足採。
  (二)次按勞基法第11條第2款規定，雇主得因業務緊縮，預告勞
    工終止勞動契約者，必以雇主確有業務緊縮之事實，而無從
    繼續僱用勞工之情形，始足當之。是以雇主倘僅一部歇業，
    而他部門依然正常運作，仍需用勞工時，本諸勞動基準法第
    條保障勞工權益，加強勞雇關係之立法意旨，尚難認為已有
    業務緊縮，得預告終止勞動契約之事由（最高法院83年度台
    上字第2767號判決意旨參照）。
  (三)經查，東聯公司於89年12月間因訂單減少而關閉一條8噸之
    生產線，致用電量顯然減少乙節，為丁○○所不爭執，並據
    東聯公司提出電力統計表、電費通知單20件、電費收據3件
    、傳票、89年度各月的訂單數量統計表、89年1月至90年1月
    各月之訂單明細表各一件（見原審卷45-65頁、101頁及外置
    證物），且經證人即曾任東聯公司生技課副組長之甲○○、
    東聯公司現任維修組課長巫仁全、東聯公司主管蔡垂傳於原
    審到庭陳證屬實（見原審卷125、122頁、150頁、170頁），
    復有台電公司桃園區營業處92年12月3日Ｄ桃園字第0921139
    79號函，表示東聯公司僅於90年3月19日凌晨1時21分許，因
    其他工廠發生火警而實施線路停電29分鐘，其餘時間均正常
    供電予東聯公司之情，有該公司函一件在卷足佐（見原審卷
    154頁），是東聯公司抗辯其因訂單減少於89年12月間關閉
    一條8噸之生產線，固屬可採。
  (四)惟查，丁○○受僱於東聯公司，在玻璃製造部生技課從事模
    具維修之工作等情，為兩造所不爭。依證人即東聯公司該課
    前任副組長甲○○於本院證稱：丁○○離開東聯公司前，由
    伊、邱仕君擔任模具維修之工作，丁○○遭資遣後，於90年
    3 月初黃永海自模具開發部（證人誤稱為開發部）調來生技
    課當課長，黃永海亦有作模具維修，丁○○離開後，則由伊
    、邱仕君、丙○○做模具維修，邱仕君、丙○○是固定作模
    具維修的工作等語（本院卷 (0)000-000頁），證人甲○○
    亦於原審證稱：負責模具維修工作的人員於89年底包括丁○
    ○在內有3人，在丁○○被資遣後，係由黃永海課長暫時頂
    替丁○○之工作，90年2月份再調本來在現場工作之丙○○
    過來，共有2至4人負責模具維修工作，常任者一樣有3人，
    有時課長下去支援就變成4人，在89年底及90年初該段期間
    ，模具維修工作量並沒有減少等語（見原審卷121、124頁）
    ，證人巫仁全亦於原審證稱：丁○○被資遣後，負責模具維
    修工作之人員維持在4人，包括巫仁全、甲○○、丙○○及
    張明達（應係邱仕君之口誤）等語（見原審卷149頁）；及
    證人蔡垂傳證稱：丁○○被解僱後暫時從現場調丙○○過來
    ，因為丙○○可以在現場生產又可以修理模具，基於衡量所
    以將丙○○調過來，及停爐之後模具維修人員仍維持在3至4
    人，包括課長及丙○○在內等語（見原審卷170-171頁），
    是依前開證人所述，丁○○遭資遣前，該生技課固定擔任模
    具維修工作者計有丁○○、甲○○、邱仕君，當時之課長巫
    仁全則僅為支援性質，然丁○○遭資遣後，除調來於不同部
    門兼職之課長黃永海外，另有固定從事模具維修之丙○○；
    雖丙○○於本院到庭證稱：伊於89年12月底停爐後即調生技
    課擔任副課長等語（本院卷(二)150頁），兩者於時間上容有
    差異，然丁○○自陳其於90年1月2日請假，僅於90年1月15
    日去上班1天後又續假，並於請假期間之同年2月1日收到資
    遣通知等語（本院卷(二)151頁），為東聯公司所不爭，則丙
    ○○於89年12月底調回生技課後隨即取代請假中丁○○之工
    作，並延續至丁○○遭資遣之後，是東聯公司雖因訂單量減
    少而關閉一條8噸之生產線，惟此生產線業務緊縮情形，對
    於丁○○原所從事之模具維修工作，仍須維持相同人力負責
    處理，自無模具維修業務緊縮而需減少人力之情事。
  (五)東聯公司雖抗辯丙○○於丁○○離職前、後，均同時身兼生
    技課的模具維修工作及生產線的現場工作且同時擔任主管，
    丙○○當時僅作部門調動，並未增加模具維修業務之人力，
    丁○○離職後，常任且專職從事模具維修工作者僅餘甲○○
    及邱仕君2人，且甲○○又於90年4月離職，是丁○○離職後
    從事模具維修工作的人力實有減少等語。惟查，丙○○自生
    產課調至生技課後，係固定作模具維修的工作，業經證人甲
    ○○證述如前，況且證人甲○○並稱若其他部門需要，都會
    前往支援等語（見本院卷(二)105頁），是縱丙○○於調派生
    技課後曾從事生產課之工作，是否為兩造部門間之兼職，並
    非無疑。次查，證人丙○○到庭證稱：伊自84年進入公司即
    擔任生技課主管，因為伊本身也是作現場，所以有時會支援
    現場，80多年要生產一個爐子，伊被調到現場，停爐之後伊
    再回生技課擔任主管兼模具維修，有時要回現場工作，但在
    停爐之前，伊也是兩邊跑等語（見本院卷(二)149-152頁），
    是證人丙○○因其對生產線之現場工作及模具維修工作均能
    勝任，其固於調派單位時兼任另一單位之工作，惟其主要工
    作仍應以東聯公司所派任單位之工作，對其他單位則屬支援
    ，核與東聯公司引用丁○○所主張「丙○○於其離職前擔任
    生產課班長，模具供應不及時，他就會來動手」等語相符（
    見本院卷(三)128頁），則證人丙○○之工作內容，於派任單
    位與支援單位即有工作比例上之不同，否則何須將丙○○於
    該二單位間調派，況且證人丙○○係因生產線上停爐後調回
    生技課，已如前述，即生產線上工作之減少達一半（即原有
    6、8噸之生產線各一，東聯公司停8噸之大爐），丙○○縱
    調派生技課後有時須回生產線工作之情形，亦應僅限於有關
    模具維修之工作，而無及於生產線現場工作之可能，丙○○
    調派生技課後支援生產課，與之前調派生產課支援生技課相
    較，對生技課而言，人力實有增加而非可等量視之，是證人
    丙○○因停爐調回生技課後對現場工作之支援，尚不足以認
    定丁○○離職後有人力減縮之情形。至丁○○於丙○○到本
    院受訊時，當庭發問：「我再請教證人一個問題，他剛剛說
    他調過來還有到現場支援，他所謂的支援是不是現場有模具
    發生問題的時候，才需要他當副課長的時候到現場去解決那
    個，因為他模具上線他一定臨時發生問題，他是不是針對模
    具的問題才到現場支援的？這一點我請他說明。」、「也就
    是說他即使到現場生產課去支援他作的也是模具維修的工作
    ，因為他現在是要把工作責任分成二半，假如說他到現場去
    作的也是模具維修工作有關的，那他分內的工作還是模具維
    修，這一點很重要，我們請證人回答。」等語（見本院卷(三)
    257頁），觀其文意，丁○○不過欲確認丙○○調派生技課
    後再返回生產課所支援之工作，僅限於現場模具發生問題之
    時，而不及於其他之生產線上之現場工作；而丁○○當庭復
    稱：丙○○本來就都在作模具維修等語（見本院卷(三)257 頁
    反面），亦與前開丙○○所稱其進入東聯公司原在生技課從
    事模具維修之工作等語相符，丙○○之前開發問及陳述，均
    不足以證明丙○○調派生技課後，未使模具維修業務之人力
    增加。再查，丙○○於89年12月底調派至生技課時原有課長
    巫仁全、組長張明達、副組長甲○○等主管，分據證人甲○
    ○、巫仁全到庭證述屬實（見原審卷119、148頁、本院卷(二)
    106頁），並有東聯公司所提出之考核表可憑（見原審卷102
    -103頁），另證人甲○○於本院亦到庭證稱，伊在生技課擔
    任之業務，包括安排生技課的工作順序、發放維修單、安排
    整組的工作，維修完成後再經伊確認，伊亦加入維修的工作
    ，邱仕君、丙○○是固定做模具維修的工作等語（見本院卷
    (二)107、104頁），是丙○○調派生技課時原行政主管均已在
    位，甲○○並仍從事調度及確認之主管工作，並未言及丙○
    ○亦兼生技課之主管工作至明，丙○○於生技課既未擔任主
    管工作而專職模具維修，亦即丁○○遭資遺後仍以未兼任主
    管工作之丙○○代之，即無東聯公司所稱許東慶離職後模具
    維修工作所需人力減少的情形。至證人甲○○於90年4月底
    因高薪離職他就（見本院卷(二)103頁），東聯公司於模具修
    理部分未再補充人力，乃事後突發狀況，尚不足以證明東聯
    公司於資遣丁○○時有模具修理業務緊縮之情形。是東聯公
    司此部分之抗辯，均不足採。
  (六)東聯公司再抗辯伊因訂單數量明顯下滑，關閉生產窯爐，換
    模次數減少，則有關模具修理工作亦緊縮云云。然查：東聯
    公司自陳丁○○所擔任之工作係負責維修、保養經玻璃生產
    窯爐高溫使用後產生磨損、積碳之模具等情（見本院卷(三)75
    頁），又東聯公司對丁○○所主張玻璃生產量雖減少，但未
    減少玻璃品號之量，則模具維修之業務則未能減少等情，並
    不爭執，僅稱玻璃生產量減少，基於生產規模之考量，自不
    會仍舊生產同樣多品號的製品等語（見本院卷(三)62-63頁）
    ，亦即有關經高溫窯爐使用後之模具維修工作之多寡，實係
    取決於不同品號模具之上線數量，則玻璃生產量之驟降，尚
    非等同使模具維修工作亦隨同減少，是東聯公司單純因訂單
    數量減少而關閉生產玻璃之窯爐，並不足以證明上線模具之
    維修有業務緊縮之情形。雖證人蔡垂傳另證稱：停爐之前換
    模的工作量是每月500次，停爐之後的工作量下降為每月300
    次云云（見原審卷171頁），並提出東聯公司生產月報表及
    89年7月至90年9月之各月份換模次數統計表為憑（見本院卷
    (二)78-93頁），然前開生產月報表，經證人甲○○當庭陳稱
    並未見過等語（見本院卷(二)106頁），並證稱：伊每天工作
    都有維修單，係由現場作業人員開出，除由維修人員簽名外
    ，並應由伊或張明達確認等語（見本院卷(二)106頁），然東
    聯公司並未提出經維修人員簽認之維修單以證明該公司模具
    維修工作之增減；另，甲○○職司模具維修工作之安排，則
    其對模具維修工作量之增減自較他人清楚，甲○○既稱丁○
    ○遭資遺前後有關模具維修工作並無減少，已如前述，自應
    以其證詞較為可採。況且依證人甲○○所稱模具維修工作除
    下線的維修以外，還包括上線前的模具整修、試模、模架上
    之舊模具之毛邊修理、客戶提供舊模具進場之維修等（見本
    院卷(二)105頁），蔡垂傳所稱生產線上之換模，亦僅係模具
    維修工作之一部分，故自難以蔡垂傳所稱之換模次數減少，
    即可認模具維修工作亦有緊縮之情形。東聯公司此部分之抗
    辯，亦不足採。
  (七)東聯公司再抗辯伊因訂單驟減，所有部門之業務均已減縮，
    自不可能只有模具維修部門未減縮云云。惟查，東聯公司先
    後於89年8月7日、89年9月27日、89年11月10日向行政院勞
    工委員會職業訓練局台北區就業服務中心辦理求才登記並領
    取求才證明書等情，有該中心93年9月22日北業四字第09300
    05935號函檢附之求才登記表、求才證明書為憑（見本院卷
    (一)205-214頁），東聯公司並稱係依前開89年8月7日之求才
    登記，先後於89年12月29日及90年3月分別引入外勞11人及2
    人等語（見本院卷(三)84頁）；又東聯公司自陳因88、89年間
    景氣下滑，89年1月尚有客戶訂單51萬多片、同年2月僅有20
    萬餘片、同年8月更僅有10萬片左右等語（見原審卷98頁）
    ，並提出89年度各月的訂單數量統計表為憑（見原審卷10 1
    頁），顯見東聯公司於89年2月份起之訂單即屬明顯下滑，
    並至89年8月間降至谷底，若非東聯公司仍有人力之需求，
    實無於訂單數量鉅幅下降後，仍連續3次為求才之表示，並
    進而引進達13名之外勞，是東聯公司訂單減少，並非表示其
    所有部門之均有減縮之情形。故東聯公司公司抗辯所有部門
    之業務減縮，不可能單模具維修部門未減縮云云，自不足採
    。至前開引進之外勞事後有9名轉由其他僱主聘僱，係因東
    聯公司溢報勞保投保人數而溢核外勞入境簽證，事後經行政
    院勞工委員會撤銷聘僱許可所致，此尚不足以證明東聯公司
    無人力之需求，東聯公司以外勞引進後已轉由他人聘僱抗辯
    公司業務緊縮，自不足採。
  (八)綜上所述，東聯公司於資遣丁○○前後，並無有關模具維修
    工作有緊縮之情形，且東聯公司係以業務緊縮為由資遣丁○
    ○，事後自不得再增加虧損之事由，是東聯公司以虧損及業
    務緊縮為由終止系爭僱傭關係，於法不合，自不生終止之效
    力。
五、東聯公司再抗辯兩造業已合意終止勞動契約，然為丁○○所
    否認。經查：
  (一)東聯公司抗辯稱丁○○曾自願表示願被資遣，且亦具領東聯
    公司所發給之資遣費云云，證人巫仁全、蔡垂傳並均證稱：
    丁○○在89年12月間曾向巫仁全表示願被資遣，巫仁全即傳
    達予主管蔡垂傳，蔡垂傳因此表示同意云云。惟證人巫仁全
    、蔡垂傳現均仍為東聯公司之員工，其所為證言難期無偏頗
    東聯公司之虞，且未具結擔保其證言之真實性，是其等有關
    丁○○願意被資遣之證詞是否可採，要無非疑，況丁○○如
    果真願意被資遣，衡情亦無於90年2月9日遭東聯公司資遣後
    ，即於90年5月31日再向桃園縣政府申請確認兩造間之僱傭
    關係存在之必要，此有桃園縣政府勞資爭議調解紀錄可憑（
    見原審卷10頁），是難認證人巫仁全、蔡垂傳所證丁○○願
    意被資遣乙節為真實。而丁○○收受東聯公司給付之資遣費
    既係源於東聯公司違法引用勞基法第11條第2款規定資遣丁
    ○○之不合法行為，核屬東聯公司基於其自認享有之勞基法
    該款規定之終止權而單方對丁○○所為之意思表示，丁○○
    單純收受系爭資遣費則屬事實行為，自不能因此即謂丁○○
    係同意終止兩造間之勞動契約。是東聯公司抗辯丁○○事前
    同意資遣，自不足採。
  (二)東聯公司再以兩造於90年5月31日在桃園縣政府勞工局所成
    立勞資爭議調解中，丁○○亦係以其患有職業病為由，從未
    爭執東聯公司並無業務緊縮，更附條件同意東聯公司之資遣
    ，因丁○○未能證明其患有職業病，兩造間之僱傭關係亦因
    丁○○同意東聯公司之資遣而合意終止云云。惟觀諸兩造於
    90年5月31日在桃園縣政府勞工局所作成之勞資爭議調解紀
    錄所載（見原審卷10頁），兩造係就東聯公司是否應負職業
    災害補償乙事及東聯公司補足計算錯誤之資遣費達成協議，
    並非就東聯公司是否有資遣丁○○之業務緊縮乙事達成協議
    ，要難據此調解紀錄即認兩造因東聯公司業務緊縮而合意終
    止僱傭關係，況且東聯公司既否認違法資遣，丁○○就東聯
    公司是否違反資遣自難以知悉，可見丁○○對於東聯公司資
    遣乙事，並非毫無爭執，自難認丁○○因簽立該調解而同意
    東聯公司之違法解僱。是東聯公司抗辯丁○○事後同意資遣
    ，亦不足採。
六、丁○○再主張兩造間之僱傭關係既仍存在，惟東聯公司於90
    年1月31日以業務緊縮為由將丁○○資遣，則其顯已預示拒
    絕受領之意思，參照最高法院87年台上字第2559號裁判意旨
    ，此際東聯公司即負受領遲延之責任，而丁○○每月可領取
    之經常性給與共32,522元，東聯公司應給付自90年2月9日起
    之薪資，雖為東聯公司所否認，抗辯：丁○○每月2,000 元
    之全勤獎金非屬經常性給與之工資云云，惟查：
  (一)按債權人對於已提出之給付，拒絕受領或不能受領者，自提
    出時起，負遲延責任。又債務人非依債務本旨實行提出給付
    者，不生提出之效力。但債權人預示拒絕受領之意思，或給
    付兼需債權人之行為者，債務人得以準備給付之事情，通知
    債權人，以代提出。僱用人受領勞務遲延者，受僱人無補服
    勞務之義務，仍得請求報酬。民法第234條、第235條及第48
    7 條前段分別定有明文。而勞動契約既為僱傭契約之一種，
    故上開規定於本件勞動契約亦有適用。經查，東聯公司以業
    務緊縮為由資遣丁○○而終止兩造間之勞動契約既不合法，
    兩造間勞動契約繼續存在，丁○○自得依據兩造間之勞動契
    約繼續至東聯公司處提供勞務及受領工資報酬。再查，東聯
    公司解僱丁○○後，兩造曾於90年5月31日在桃園縣政府勞
    工局調解，丁○○當時即向東聯公司表示兩造間之勞動僱傭
    關係存在，惟東聯公司表示資遣丁○○乙事業已決定不再更
    改之情，亦有前開桃園縣政府勞資爭議調解紀錄一件在卷可
    稽（見原審卷10頁），且為東聯公司所不爭執，足認丁○○
    於90年5月31日始向東聯公司表示要回復工作，並遭東聯公
    司拒絕，而丁○○回復工作既需經東聯公司配合及同意，顯
    見丁○○已將準備提供勞務之給付通知東聯公司，但經東聯
    公司預示拒絕受領，則丁○○自90年5月31日通知東聯公司
    之日起未能提供勞務工作，乃東聯公司以解僱為由拒絕受領
    之故，丁○○自無補服勞務之義務，仍得按期領取薪資，是
    丁○○請求東聯公司給付自90年5月31日起至東聯公司同意
    丁○○給付勞務之日止之工資，自屬有據。至丁○○雖請求
    東聯公司應自90年2月9日起給付系爭工資云云，惟丁○○既
    未能提出其自90年2月9日起至同年5月30日止，已向東聯公
    司為準備給付勞務通知之證明，自不得請求東聯公司給付該
    期間之工資，丁○○此部分之主張及請求，尚無可採。又最
    高法院87年度台上2559號判決亦指明勞工須至公司報到經拒
    絕後，公司始負遲延之責，核與本院前開見解相同，自不足
    為丁○○有利之認定，併此敘明。
  (二)次查，丁○○向東聯公司提供勞務時，每月工作均可領取含
    本薪、技津、績Ａ及全勤獎金2,000元共32,522元乙節，亦
    有丁○○提出之員工薪資表27件在卷可稽（見原審卷15-23
    頁），且為東聯公司所不爭執。按工資者，謂勞工因工作而
    獲得之報酬，包括工資、薪津及按計時、計日、計月、計件
    以現金或實物等方式給付之獎金、津貼及其他任何名義經常
    性給與均屬之，勞基法第2條第3款定有明文。可知工資應具
    備經常性給付，且屬勞工因工作所獲得之對價之性質，倘雇
    主為改善勞工生活所為之給與，或雇主為其個人之目的，具
    有勉勵性、恩惠性之給與，即非勞工工作給付之對價，與勞
    動契約上經常性給與有別，又經常性給與，與固定性給與不
    同，僅需勞工於一般情形下皆可領取，即屬經常性給與。至
    於同法施行細則第10條固將雇主所為數種給與排除於勞動基
    準法第2條第3款所稱之其他任何名義之經常性給與之外，惟
    其給付究屬工資抑係同法施行細則第10條所定之特殊給與，
    仍應個別具體認定，不因形式上所用名稱為何而受影響。經
    查，丁○○自受僱東聯公司時起，每月既均可領取系爭二千
    元之全勤獎金，足認系爭全勤獎金係依據丁○○工作性質，
    於一般情形下均可領取，且顧名思義系爭全勤獎金應屬丁○
    ○每月全勤工作之對價，自屬經常性給與而屬工資性質，尚
    不因此項工資之名稱為全勤獎金即謂非屬經常性給與，東聯
    公司抗辯系爭全勤獎金不屬於工資云云，並不可採，堪信丁
    ○○主張其每月工作可領取之工資為32,522元為可採。
七、末按僱用人受領勞務遲延者，受僱人無補服勞務之義務，仍
    得請求報酬。但受僱人因不服勞務所減省之費用，或轉向他
    處服勞務所取得，或故意怠於取得之利益，僱用人得由報酬
    額內扣除之。又二人互負債務，而其給付種類相同，並均屆
    清償期者，各得以其債務，與他方之債務，互為抵銷。民法
    第487條、第234條第1項前段分別定有明文。查丁○○自90
    年1月31日遭東聯公司資遣後，僅於94年間自桃園縣龜山鄉
    公所領取薪資15,300元等情，有本院依職權調閱之稅務電子
    閘門財產所得調件明細表可憑（見本院卷(四)42-48頁），乃
    丁○○因僱東聯公司受領勞務遲延，轉向他處服勞務所取得
    ，東聯公司抗辯應自給付予丁○○之薪資中扣除，自屬有據
    。次查，丁○○遭東聯公司資遣時曾領取174,224元等情，
    有東聯公司所提出之資遣費明細可憑（本院卷(一)54頁），惟
    細繹該明細所載，該費用包括丁○○自90年2月1日至同年月
    8 日之薪資為4,074元，是丁○○僅向東聯公司領取資遣費
    170 ,150 元（其計算式為：000000-0000=170150），因東
    聯公司之資遣不合法，已如前述，丁○○即無權受領之，是
    東聯公司抗辯此部分應自給付予丁○○之薪資中扣除，亦屬
    有據，至東聯公司逾此數額之抵銷抗辯，則屬無據。又按對
    於一人負擔數宗債務而其給付之種類相同者，如清償人所提
    出之給付，不足清償全部債額時，且未指定其應抵充之債務
    時，應儘先抵充債務已屆清償期者，前開規定於抵銷準用之
    ，民法第321條、第322條第1款、第342條分別定有明文。查
    前開東聯公司抗辯應扣除之數額計185,450元（其計算式為
    ：17015 0+15300=185450），折算為5個月又21天薪資（其
    計算式為：5個月薪資合計為32522x5=162,610元，餘款22,
    840元〈即000000-000000=22840〉，以日薪1084元〈元以下
    四捨五入，32522÷30=108 4〉計算，約為21日〈小數點以
    下四捨五入，162610÷1084 =21〉，因兩造間勞動契約法律
    關係既仍繼續存在，東聯公司應給付丁○○自90年5月31日
    起之薪資，經以前開扣抵數額折算薪資日數5個月又21 天後
    ，丁○○僅得請求自90年11月21日起至東聯公司同意丁○○
    給付勞務之日止之按月薪資，至丁○○逾此部分之請求，自
    屬無據。
八、綜上所述，丁○○主張東聯公司並無業務緊縮之情形，為可
    採，另主張東聯公司資遣伊時即應負遲延之責，為不可採。
    東聯公司抗辯伊因業務緊縮及虧損，暨兩造合意而終止系爭
    僱傭關係，為不可採，另抗辯資遣費、丁○○在他處取得之
    薪資，應自伊支付之薪資扣除，為可採。從而，丁○○本於
    契約關係，求為確認兩造僱傭關係存在，及命東聯公司應自
    90年11月21日起至東聯公司同意丁○○給付勞務之日止，按
    月薪32,522元，於每月最後一日給付當月工作日數之薪資，
    及自該日起至清償日止之法定遲延利息，為有理由，自應予
    准許。逾此所為請求，為無理由，應予駁回。原審就超過上
    開應准許部分，為東聯公司敗訴之判決，並為假執行之宣告
    ，自有未洽。東聯公司上訴意旨就此部分指摘原判決不當，
    求予廢棄改判，為有理由，爰由本院予以廢棄改判如主文第
    2項所示。至於上開應准許部分，原審判命東聯公司給付，
    並為假執行之宣告，核無違誤，東聯公司上訴意旨，就此部
    分，仍執陳詞，指摘原判決不當，求予廢棄，為無理由，應
    駁回其上訴。另丁○○就其敗訴部分，並為附帶上訴及假執
    行之聲請，亦為無理由，應併予駁回。
九、本件事證已臻明確，兩造其餘主張及攻擊防禦方法，經核對
    本件判決結果無影響，爰不逐一論述，附此敘明。
據上論結，本件東聯公司上訴為一部有理由，一部無理由，許東
慶之附帶上訴為無理由，爰判決如主文。
中    華    民    國    95    年    6    月    20    日
                  勞工法庭審判長法  官 黃騰耀
                                法  官 黃國永
                                法  官 李媛媛
正本係照原本作成。
東聯公司如不服本判決，應於送達後20日內向本院提出上訴書狀
，其未表明上訴理由者，應於提出上訴後20日內向本院補提理由
書狀（均須按他造當事人之人數附繕本）上訴時應提出委任律師
或具有律師資格之人之委任狀；委任有律師資格者，另應附具律
師資格證書及釋明委任人與受任人有民事訴訟法第466條之一第
一項但書或第二項（詳附註）所定關係之釋明文書影本。
丁○○不得上訴。
中    華    民    國    95    年    6     月    22    日
                                書記官 秦仲芳
附註：
民事訴訟法第四百六十六條之一（第一項、第二項）：
對於第二審判決上訴，上訴人應委任律師為訴訟代理人。但上訴
人或其他法定代理人具有律師資格者，不在此限。
上訴人之配偶、三親等內之血親、二親等內之姻親，或上訴人為
法人、中央或地方機關時，其所屬專任人員具有律師資格並經法
院認為適當者，亦得為第三審訴訟代理人。


司法院資訊處製作；財團法人民間司法改革基金會備份。
